臺灣高等法院臺中分院刑事判決　　　　　　　　　　九十三年度上易字第四一一號
　　上　訴　人
　　即　被　告　丙○○
右上訴人因詐欺案件，不服臺灣臺中地方法院九十三年度易字第二○二號中華民國九
十三年三月十九日第一審判決（起訴案號：臺灣臺中地方法院檢察署九十二年度偵緝
字第一三二○號），提起上訴，本院判決如左：
    主      文
上訴駁回。
    事      實
一、丙○○在可預見自稱「何主任」之不詳姓名成年男子刻意蒐集他人郵局存摺、提
    款卡使用，將可能藉由蒐集之郵局存摺、提款卡，遂行其詐欺取財犯罪之目的，
    而其發生並不違背丙○○本意之情況下，基於幫助「何主任」犯詐欺取財罪之不
    確定故意，先於民國（下同）九十一年九月十二日，至臺中北屯郵局（址設臺中
    市○○○路三七之一號）申請開立帳號000000－0號活期儲蓄存款帳戶。
    再於同年月二十六日至同年十月七日間的某不詳時點，在臺中地區某不詳地點，
    將前開活期儲蓄存款帳戶的存摺、提款卡、印章、連同存摺密碼、提款卡密碼及
    語音轉帳密碼交與「何主任」，作為「何主任」詐欺取財之指定匯款帳戶。「何
    主任」取得上開活期儲蓄存款帳戶相關存摺等資料後，遂意圖為自己不法之所有
    ，於同年十月十五日，以「得利科技公司」名義寄發對獎單給住在高雄市鼓山區
    之甲○○（詳細住所地詳卷），佯裝甲○○業已對中三獎新臺幣（下同）五十萬
    元，並利用甲○○撥打電話與其連繫之際，向甲○○佯稱必須先匯中獎金額百分
    之十五的贈與稅至指定帳戶，始得順利領取獎金，致甲○○陷於錯誤，誤認只要
    依約匯款至指定帳戶，即可順利領取獎金，而於同年月十七日，在高雄地區，匯
    款七萬五千二百元至「何主任」指定之臺中北屯郵局、戶名丙○○、帳號000
    000－0號活期儲蓄存款帳戶。嗣因甲○○遲遲未能領到獎金，而先前與「何
    主任」連絡的電話號碼也成為空號，始警覺受騙並報警處理，經警方循線查悉上
    情。
二、案經臺中市警察局第五分局報告臺灣臺中地方法院檢察署檢察官偵查起訴。
    理      由
一、訊據上訴人即被告丙○○（下稱被告）固坦承有向臺中北屯郵局申請開立帳號0
    00000－0號活期儲蓄存款帳戶等情，惟矢口否認有為幫助詐欺取財之犯行
    ，辯稱：伊申請開立前開活期儲蓄存款帳戶，同時申請提款卡及申辦語音轉帳，
    並無任何特定的目的，因為原先向伊姑媽承租臺中縣大肚鄉○○路○段一二○號
    之五，因積欠房租而遭姑媽將房屋上鎖，伊的存摺及所有物品均被鎖在該屋內而
    無法取回，遂想到申請前開活期儲蓄存款帳戶備用，若身上有錢即可將之存入該
    帳戶內，伊係同時填寫郵政存簿儲金立帳申請書及申請提款卡、申辦語音轉帳，
    並在申請當日領得存摺及辦妥語音轉帳，至於提款卡則係在一星期後始行取得。
    伊係因為郵局人員表示郵局有開辦語音轉帳的業務，心想如果需要轉帳，可以不
    需本人親自前往，為圖方便而順便申請語音轉帳，伊為避免混淆誤記，前開活期
    儲蓄存款帳戶的存摺、提款卡及語音轉帳均使用同一組密碼，伊並將該組密碼寫
    在存摺上，嗣後即未作任何密碼的變更，伊領得該活期儲蓄存款帳戶的存摺、提
    款卡後，將之與印章同時放在郵局給的塑膠套內，之後即未再加以注意，直到準
    備搬回臺北居住的時候，因為沒有辦法找到前開存摺、提款卡及印章，約隔二、
    三天才去臺中北屯郵局辦理掛失手續，當時郵局的人員列出帳戶往來明細，說伊
    的帳戶內有大量的金錢出入，已被詐欺集團使用，要伊順便將該帳戶終結，伊才
    於當日將前開帳戶辦理終結手續，伊並未將該活期儲蓄存款帳戶的存摺、提款卡
    、印章等物品交給任何人作為詐欺取財的工具云云。惟查：(一)、被告初於原審行
    準備程序時陳稱：伊前往臺中北屯郵局開立活期儲蓄存款帳戶，並於同日取得存
    摺、提款卡後，即將之連同印章放在衣服裡面忘記取出，亦未曾再碰過該存摺、
    提款卡及印章。當時存摺、提款卡、語音轉帳均係使用同一組密碼，伊將該組密
    碼寫上存摺上面，迄至辦理掛失前一天的下午四、五點始發現遺失存摺、提款卡
    及印章等語（見原審卷第十五頁），顯與其嗣後於原審審理時改稱：伊係於開立
    活期儲蓄存款帳戶同時填寫郵政存簿儲金立帳申請書及申請提款卡、申辦語音轉
    帳，並在申請當日領得存摺及辦妥語音轉帳，至於提款卡則係在一星期後始行取
    得。伊發現存摺、提款卡及印章遺失後，並未馬上辦理掛失，是過了兩、三天後
    才前往臺中北屯郵局辦理掛失等語（見原審卷第三十六至五十頁），就有關領取
    提款卡及發現存摺、提款卡及印章遺失之時間陳述，容有齟齬，已難令人採信。
    而被告實係於九十一年九月十二日，至臺中北屯郵局申請開立前開活期儲蓄存款
    帳戶，同時間申請提款卡並領取存摺，同年月十七日臺中北屯郵局核發提款卡，
    同年月二十六日申請語音轉帳，同年十一月十五日辦理更換印鑑，同時結清帳戶
    等情，有中華郵政股份有限公司臺中郵局九十三年二月二十五日中管字第０９３
    ２１００３５０號函暨所附之郵政存簿儲金立帳申請書、儲戶申請變更帳戶事項
    申請書附卷可稽（見原審卷第二十六、二十七頁），換言之，被告在開立前開活
    期儲蓄存款帳戶後，尚有九十一年九月十七日及同年月二十六日兩次的機會，得
    以接觸到該活期儲蓄存款帳戶的相關資料，並得以適時將該帳戶的存摺、提款卡
    及印章自衣服內取出，並置放到適當位置，絕非如被告所言，其係在開戶並同時
    取得存摺、提款卡後，即將之連同印章放在衣服裡面忘記取出，亦未曾再碰過該
    存摺、提款卡及印章。況且，被告既陳稱係為備用而申請前開活期儲蓄存款帳戶
    ，若身上有錢即可將之存入帳戶內，顯然係在尚無具體使用計畫前，即已事先規
    劃申請郵局活期儲蓄存款帳戶備用，足認被告應係謹慎而有生活規畫之人，何以
    卻在取得備用之帳戶存摺、提款卡後，竟連同印章放在衣服裡面忘記取出，甚至
    於何時遺失存摺、提款卡及印章，亦全然不知情，實有違被告個人謹慎之個性。
    而被告發現前開活期儲蓄存款帳戶的存摺、提款卡及印章遺失後，並未立即向臺
    中北屯郵局申請掛失，連實際發現存摺、提款卡及印章遺失的時間，亦前後陳述
    矛盾，已足啟人疑竇。再者，被告自稱郵局人員業已告知其帳戶遭詐欺集團使用
    ，乃被告不僅未立即報警處理，以求自清，更將該活期儲蓄存款帳戶內原不屬其
    個人所有之四百八十八元款項，悉數提領，更係與常情有違。益見被告確係將前
    開郵局活期儲蓄存款帳戶存摺、提款卡、印章，連同存摺密碼、提款卡密碼、語
    音轉帳密碼交給「何主任」使用，並非不慎遺失而遭人盜用無訛，其前開辯詞僅
    係臨訟飾卸之詞，不足採信。(二)、按刑法關於犯罪之故意，係採希望主義，於直
    接故意，須行為人對於構成犯罪之事實，具備明知及有意使其發生之兩個要件；
    於間接故意，須行為人對於構成犯罪之事實，具備預見其發生及其發生不違背行
    為人本意之兩個要件（最高法院二十二年上字第四二二九號判例參照）。郵局活
    期儲蓄存款帳戶的存摺及提款卡僅係供使用人作為存款、提款、匯款或轉帳之工
    具，且一般人在正常情況下，均得自行向郵局申請開立活期儲蓄存款帳戶，而領
    取帳戶存摺及提款卡使用，並無任何特定身分之限制。苟非意在將該活期儲蓄存
    款帳戶作為犯罪之不法目的或掩飾真實身分，實無蒐集他人活期儲蓄存款帳戶存
    摺或提款卡之必要，是郵局活期儲蓄存款帳戶的存摺及提款卡，並無客觀之經濟
    價值或交換價值。顯見被告將前開活期儲蓄存款帳戶的存摺、提款卡、印章，連
    同存摺密碼、提款卡密碼、語音轉帳密碼交給「何主任」使用之際，已預見「何
    主任」將藉由蒐集之郵局存摺、提款卡，遂行其詐欺取財犯罪之目的，而其發生
    並不違背被告的本意，至為明顯。(三)、被害人甲○○係於九十一年十月十五日，
    收到「得利科技公司」寄發的對獎單，佯裝被害人甲○○業已對中三獎五十萬元
    ，被害人甲○○遂撥打電話與對方連繫，自稱為「何主任」之不詳姓名成年男子
    向被害人甲○○佯稱必須先匯中獎金額百分之十五的贈與稅始得領取獎金，致被
    害人甲○○陷於錯誤，誤認只要依約匯款後即可順利取得獎金，而於九十一年十
    月十七日，在高雄地區，匯款七萬五千二百元至「何主任」指定之臺中北屯郵局
    、戶名丙○○、帳號000000－0號活期儲蓄存款帳戶，嗣因被害人甲○○
    遲遲未能領到獎金，而先前與「何主任」連絡的電話也成為空號，始警覺受騙並
    報警處理等情，業據證人甲○○於警詢時證述明確（見偵字第四○八四號偵查卷
    第四至六頁）。此外，並有「得利科技公司」廣告單、對獎單、中華郵政股份有
    限公司儲匯處九十二年三月十四日儲字第０２６２號函附之被告前開活期儲蓄存
    款帳戶客戶歷史交易清單在卷足憑（見同上偵查卷第七至十三頁），堪認被害人
    甲○○確係遭自稱「何主任」之不詳姓名成年男子詐欺取財無訛。被害人甲○○
    僅係透過電話與自稱「何主任」之人洽詢領取獎金事宜，並未直接與「何主任」
    見面，亦未曾見過被告本人，故本案並無任何積極證據證明被告係與「何主任」
    共同基於意圖為自己不法所有之犯意聯絡，亦無積極證據證明被告有參與前開詐
    欺取財罪構成要件之行為。被告既僅係以幫助之意思，參與詐欺取財罪構成要件
    以外之行為，自僅成立詐欺取財罪之幫助犯，並非共同正犯。綜上所述，本案事
    證明確，被告所否認與辯解，無非卸責飾詞，核無可採，其犯行堪予認定，應依
    法論科。
二、按刑法上之幫助犯，係指以幫助之意思，對於正犯資以助力，而未參與實施犯罪
    之行為者而言（最高法院四十九年臺上字第七七號判例參照）。被告雖提供其申
    請之前開郵局活期儲蓄存款帳戶的存摺、提款卡、印章、存摺密碼、提款卡密碼
    、語音轉帳密碼，供「何主任」以該活期儲蓄存款帳戶作為詐欺取財之匯款工具
    ，然僅係以幫助之意思，參與刑法第三百三十九條第一項詐欺取財罪構成要件以
    外之行為，依刑法第三十條第一項規定，核其所為，係犯同法第三百三十九條第
    一項詐欺取財罪之幫助犯，爰依刑法第三十條第二項規定，按正犯之刑減輕之。
    原審依據上述理由，適用刑法第三十條、第三百三十九條第一項、第四十一條第
    一項前段，罰金罰鍰提高標準條例第一條前段、第二條，並審酌被告為圖不法利
    益，擅自將申請之郵局活期儲蓄存款帳戶的存摺、提款卡、印章、存摺密碼、提
    款卡密碼、語音轉帳密碼，提供他人作為犯詐欺取財罪之匯款帳戶，助長犯罪之
    不良風氣，導致犯罪偵查之困難，犯罪動機可議，犯罪行為殊屬不當，被告本身
    並未實際參與詐欺取財之犯行，責難性較輕及被告犯後猶飾詞否認，難認已有悔
    意等一切情狀，量處被告有期徒刑四月之刑，並諭知易科罰金之折算標準。經核
    其認事用法俱無不合，量刑亦稱允適，被告提起上訴猶執陳詞否認犯罪，非有理
    由，應予駁回。
據上論斷，應依刑事訴訟法第三百六十八條，判決如主文。
本案經檢察官乙○○到庭執行職務。
中      華      民      國      九十三     年     六      月    三十    日
                                臺灣高等法院臺中分院刑事第七庭
                                      審判長法  官  林  榮  龍
                                            法  官  謝  說  容
                                            法  官  江  錫  麟
右正本證明與原本無異。
不得上訴。
                                            書記官  陳  振  海
中      華      民      國      九十三     年     七      月     一     日
附錄本案論罪科刑法條：
刑法第三百三十九條：
  意圖為自己或第三人不法之所有，以詐術使人將本人或第三人之物交付者，處五年
  以下有期徒刑、拘役或科或併科一千元以下罰金。
  以前項方法得財產上不法之利益或使第三人得之者，亦同。
  前二項之未遂犯罰之。
                                                                        Ｒ
